【裁判字號】    95,上訴,3114
【裁判日期】    951017
【裁判案由】    強盜等
【裁判全文】
臺灣高等法院刑事判決
上  訴  人
即  被  告  乙○○
指定辯護人  本院公設辯護人  王永炫
上列上訴人因強盜等案件，不服臺灣新竹地方法院93年訴字第58
2號，中華民國95年1月12日第一審判決（起訴案號：臺灣新竹地
方法院檢察署92年偵字第4407號），提起上訴，本院判決如下：
    主  文
原判決關於乙○○部分撤銷。
乙○○共同私行拘禁，累犯，處有期徒刑捌月。扣案之電擊棒壹
支沒收。
    事  實
一、乙○○（係劉振富之姊劉寶雲之同居人）有竊盜、脫逃、贓
    物、妨害自由、偽造文書、違反麻醉藥品管理條例、槍砲彈
    藥刀械管制條例、藥事法等前科，其所犯違反麻醉藥品管理
    條例、槍砲彈藥刀械管制條例、藥事法判決有罪確定之案件
    ，由臺灣新竹地方法院87年度聲字第37號裁定應執行有期徒
    刑二年七月確定，於民國（下同）87年4月29日縮短刑期假
    釋出監付保護管束，復因於88年間違反毒品危害防制條例二
    案件，分別經臺灣新竹地方法院以88年度易字第820號、89
    年度訴字第151號判處有期徒刑六月、八月確定，上開二件
    違反毒品危害防制條例案件，經臺灣新竹地方法院90年度聲
    字第145號裁定應執行有期徒刑一年確定，又前揭假釋經撤
    銷執行殘刑而與上開違反毒品危害防制條例定執行刑所定應
    執行刑接續執行，於91年4月18日縮刑期滿執行完畢。
二、緣劉振富（經原審法院判處有期徒刑十月確定）認為其於90
    年間棄置於國道三號高速公路北上某路段處之貝瑞塔手槍一
    枝及子彈九顆為甲○○拾取藏匿，乃於92年7月22日委由黃
    新淡（經原審判處有期徒刑四月確定）向甲○○諉稱劉振富
    要幫忙甲○○處理貸款糾紛為由，甲○○即與黃新淡同至新
    竹縣關西鎮○○里○○○○街55號劉振富住處，而劉振富、乙
    ○○、劉寶雲、羅吉壽、吳瑞芳（以上三人由臺灣新竹地方
    法院另行審理）等五人則在劉振富住處三樓等候，嗣黃新淡
    、甲○○二人抵達劉振富住處三樓後，劉振富、乙○○二人
    即詢問甲○○該槍枝子彈之下落，因甲○○一再堅稱未撿拾
    該槍枝及子彈，劉振富、乙○○二人即共同基於傷害及非法
    剝奪人行動自由之犯意聯絡，分持劉振富母親所有之拐杖（
    起訴書記載為木棍）及羅吉壽所有電擊棒毆擊甲○○之頭部
    、背部、腰部，致甲○○受有(1)頭部外傷併頭皮擦傷及左側
    臉頰瘀腫、(2)肢體多處挫傷瘀腫之傷害（傷害部分，甲○○
    已於偵查中撤回告訴，因檢察官認傷害罪與妨害自由罪有裁
    判上一罪關係，於起訴書中載明不另為不起訴處分），並告
    以甲○○如不說出槍枝下落，要將其活埋，不讓甲○○離去
    ，並因甲○○無法說出槍枝下落，劉振富、乙○○遂與劉寶
    雲、黃新淡、羅吉壽、吳瑞芳等人共同基於私行拘禁之犯意
    聯絡，將甲○○拘禁於劉振富上揭住處三樓，並分別輪替看
    管甲○○，以防止其脫逃，迨92年7月24日晚上7時30分許，
    因劉振富另案遭通緝，新竹縣警察局刑警隊刑警王世偉等人
    至劉振富上開住處查緝時，甲○○向警員王世偉求救，始查
    獲上情，並扣得電擊棒、拐杖（拐杖已打斷，故贓證物清單
    記載為木棍二支）各一支（劉振富、乙○○於發現警察前來
    時，跳窗逃逸）。
三、案經新竹縣警察局移送臺灣新竹地方法院檢察署檢察官偵查
    起訴。
    理  由
壹、程序部分：
    按本件之警詢筆錄均係於刑事訴訟法修正前製作完成，有各
    該筆錄可稽，依刑事訴訟法施行法第7條之3規定：「中華民
    國92年1月14日修正通過之刑事訴訟法施行前，已繫屬於各
    級法院之案件，其以後之訴訟程序，應依修正刑事訴訟法終
    結之。但修正刑事訴訟法施行前已依法定程序進行之訴訟程
    序，其效力不受影響。」，可知在舊法時期已製作完成，原
    屬具有證據能力之警訊筆錄，其效力不受修正之新法規定所
    影響，合先敘明。
貳、實體部分：
一、(1)上訴人即被告乙○○於原審辯以：他們發生什麼事情我並
    不知道，我只看到劉振富和甲○○打架，我就幫忙打甲○○
    而已；(2)而劉振富於原審93年12月28日行準備程序時辯稱：
    我沒有做此事情，我沒有毆打甲○○，當時我們是互毆，而
    且當時是甲○○到我的住家，因為他有欠我的賭債，我們兩
    人講了之後因為金額不符，所以我們才會互毆，他有受傷不
    敢回家，希望傷好一點之後才回家，我並沒有限制他的自由
    ，劉寶雲、羅吉壽、吳瑞芳也沒有幫我看管甲○○；(3)黃新
    淡於原審辯稱：甲○○和我是同事，我並沒有幫忙劉振富看
    管他，我也不可能做這種事情云云。三人並均否認有何以非
    法方法剝奪行動自由或私行拘禁之犯行，惟查：
  (一)被害人甲○○自92年7月22日晚上10時許起至同年月24日警
    察查獲時止，均在劉振富三樓家中，未曾出門之事實，為被
    告乙○○及劉振富、黃新淡所不爭執。
  (二)關於上揭妨害自由犯行，業據被害人甲○○於警詢時：於(1)
    92年7月24日警詢時證述：「（問：你身上的傷是如何造成
    的？有無生命危險？是否需要就醫診療？）我的傷是被拘禁
    期間被多人輪流凌虐毆打、電擊而來的，……於92年7月22
    日晚上10時許，黃新淡到我家新竹縣關西鎮新富里二鄰老社
    寮8號，向我表示要幫我處理事情，結果將我騙到關西鎮○
    ○街55號劉振富住處，我一進去就發現情形不對，因為房子
    內有一群人，又不讓我離開。當時有劉振富、乙○○、羅吉
    壽、吳瑞芳、劉寶雲及黃新淡等人在場，經我指認是警方出
    示相片檔、口卡片之人無誤。因為約於90年10月份左右，某
    日劉振富與他的朋友（不詳姓名、年籍）持一枝貝瑞塔手槍
    去台中處理事情，欲回關西行經北二高北上芎林至關西之間
    ，因超速遭到國道警車攔檢取締，後來劉振富情急之下就該
    槍枝扔至路肩的路旁，以逃避警察的檢查，劉振富回到關西
    之後就載我去他扔槍的路段欲找回他的貝瑞塔手槍，結果沒
    找到，至前兩天（92年7月22日晚上）我被挾持到劉振富住
    處，劉振富等人就誣賴我，說我自行去將該枝貝瑞塔手槍撿
    走，並嚇令我立刻將手槍交出來，我則表示，我根本沒有再
    回去該處撿手槍，劉振富、乙○○兩人就合力以藍色布條將
    我綑綁，將雙手反綁在後及雙腳也綁起來以防我逃跑，劉振
    富、乙○○兩人就分別持木棍、電擊棒持續毆打凌虐我，並
    要求我要賠償他槍枝的損失新臺幣 (下同）三十五萬元，否
    則要將我活埋。因為我雙手、雙腳遭綑綁，而且當劉振富、
    乙○○二人毆打凌虐疲倦之後，就由羅吉壽、吳瑞芳、劉寶
    雲、黃新淡等人輪流看守我，以防我逃跑，等劉振富、乙○
    ○他們吃飽、睡飽之後，又不停的毆打我、凌虐我，我這兩
    天大約被他們凌虐毆打了約二十幾回合，直到92年7月24 日
    下午警察到新竹縣關西鎮○○街55號欲緝捕竊盜通緝犯乙○
    ○（應係劉振富之誤）時，我才向警方求救，因而免於一死
    。」等語在卷（見偵字第4407號卷第17頁反面至19頁）；復
    於(2)92年7月31日警詢時證以：「（問：你被拘禁期間是何
    人限制你的行動自由？）限制我行動自由的是劉振富、乙○
    ○、劉寶雲、黃新淡、羅吉壽、吳瑞芳等人輪流看守我，不
    讓我離開，甚至92年7月23日晚間10時許，我因不堪凌辱，
    趁劉振富、乙○○、羅吉壽、劉寶雲、吳瑞芳等五人不注意
    的時候，我拔腿往樓下衝，要逃出他們的魔掌控制，結果被
    劉振富、乙○○、羅吉壽三人發現，被抓回來後，又被劉振
    富、乙○○二人痛毆一頓。（問：是何人恐嚇你？以何方式
    恐嚇？）當時是劉振富、乙○○二人出言恐嚇我，揚言若我
    不賠償三十五萬元的損失，就要押我去活埋。」等情綦詳（
    見偵字第4407號卷第20頁反面、21頁）。
  (三)且共犯劉寶雲於(1)92年7月25日警詢時陳稱：「（問：甲○
    ○何時開始在妳家？他如何到妳家？）他是於92年7月22日
    晚上10點多，由黃新淡載他到我家。（問：甲○○為何全身
    多處受傷？）因為劉振富、乙○○他們用布條綁住他，再分
    別用手、腳、木棒及電擊棒毆打他。（問：劉振富、乙○○
    為何要毆打甲○○？）因為於約兩年前，劉振富、甲○○夥
    同兩部車的人到台中處理事情，回來時在中途遇到警察臨檢
    ，將一把手槍丟棄路邊，而後回頭再找時，就找不到了，劉
    振富懷疑是甲○○暗藏該把手槍，就叫黃新淡把他載來我家
    ，逼問該把手槍下落。（問：甲○○在妳家三天兩夜都是何
    人負責看守他？）都是劉振富、乙○○、黃新淡、羅吉壽、
    吳瑞芳及我，大家輪流看守他。（問：甲○○在妳家有無行
    動自由？）他平常手、腳都被綁住，只是偶而會將他鬆開，
    直到警察來時，劉振富才將他鬆綁後逃跑。」（見偵字第44
    07號卷第11頁反面、第12頁）；另於(2)同日檢察官偵訊時供
    稱：「（問：如何與劉振富、乙○○等人共同限制甲○○自
    由，毆打他，逼迫他交錢？）該地點是我娘家，劉振富是我
    親弟弟，我住二樓，劉振富住三樓，我一開始不知道劉振富
    他們做什麼，乙○○一來，就直接跑到樓上，……有看到甲
    ○○在劉振富房內，那是在兩個晚上之前，當時甲○○是坐
    在地上，我睡了一覺，過了一個晚上，再上去，看到甲○○
    手被綁著，劉振富、乙○○分別拿木棍等物毆打甲○○，我
    叫他們不要打他，有跟乙○○搶他的棍子，但沒有搶過來，
    乙○○把我拉到樓下，我問乙○○何事，他說兩年前劉振富
    、甲○○等人下去台中，幫一個叫陳順貴的人，他因為賭場
    糾紛被押，後來有把他救出，但劉振富、甲○○兩部車先回
    來，陳順貴把他所有的一把手槍交給劉振富帶回來關西，但
    是在高速公路上遇到臨檢，甲○○把槍丟在路旁，後來他們
    回去找，沒有找到，……在前幾天，他們聽說甲○○拿該槍
    幫他老闆出氣，劉振富等人才知道槍是在甲○○處，該事是
    甲○○的同事黃新淡向劉振富說的，劉振富就叫黃新淡去把
    甲○○帶過來，甲○○一開始應該不知道是何事，所以先被
    騙過去，劉振富本來叫甲○○把槍交出，這樣比較好交代，
    結果甲○○就胡亂指幾個地點，讓劉振富找不到槍，劉振富
    他們才生氣打他……。」等情歷歷（見核退字第904號卷第4
    頁反面）；且於原審94年5月25日審理庭經檢察官以證人身
    分交互詰問時亦證述：「（檢察官問：你發現甲○○的時候
    ，他在何處？）他在三樓我弟弟的房間。（檢察官問：他在
    做何事？）甲○○躺著，黃新淡、吳瑞芳、羅吉壽坐著聊天
    ，沒有看到乙○○、劉振富。這是我第一次發現甲○○的時
    候。（檢察官問：當時有無發現甲○○身上有傷？）我有拿
    藥給他擦。甲○○有到二樓的廁所。是羅吉壽陪他去，因為
    甲○○受傷，甲○○說要喝水，羅吉壽都會幫他倒水。我沒
    有三天都在那裡，我不知道劉振富有沒有幫他做什麼事情，
    我沒有看到乙○○，甲○○上廁所，都是羅吉壽扶他去的，
    黃新淡也有端麵給他吃，吳瑞芳幫他買煙。我去樓下煮東西
    ，其他人端上去給他吃。」等語。
  (四)另共犯羅吉壽於(1)92年7月25日警詢時供稱：「（問：甲○
    ○於92年7月22日晚上10時許，被誘騙到劉振富住處拘禁，
    並予以凌虐時，現場有何人？）我是於92年7月23日凌晨約1
    時許，接獲劉振富電話叫我過去他家，我到劉振富住宅三樓
    ，現場的人有劉振富、乙○○、劉寶雲、吳瑞芳、黃新淡還
    有甲○○。（問：你可知道劉振富等人為何要拘禁甲○○？
    ）據我所知，劉振富等人於90年某日，攜帶一把貝瑞塔手槍
    駕車行經北二高關西路段時，因遭警方攔檢，劉振富情急之
    下順手將該槍丟棄於路肩草叢中，事後劉振富和甲○○一起
    回上述地點尋找丟棄的槍枝未獲；於今（92）年7月中旬，
    我聽朋友說之前有看到甲○○與他人衝突時，有拿一把類似
    劉振富丟棄的槍枝出來嚇人，我即把上情告知劉振富，劉振
    富即認為甲○○持有當初他丟棄的槍枝，所以要他說出槍枝
    的下落。（問：係何人毆打凌虐甲○○？你有無動手？）是
    劉振富和乙○○毆打凌虐甲○○。我沒有。（問：劉振富和
    乙○○除了毆打凌虐甲○○，有無限制甲○○行動自由？如
    何限制鄭的行動？）有。用布條綑綁甲○○的手腳。（問：
    據甲○○稱：劉振富和乙○○毆打凌虐甲○○時，由你和劉
    寶雲、吳瑞芳、黃新淡輪流看守，以防止他逃跑，有無此事
    ？）有。是劉寶雲和乙○○叫我幫忙看守甲○○。」（見偵
    字第4407號卷第9頁）；於(2)同日接受檢察官偵訊時供稱：
    「（問：如何夥同劉振富他們一起限制甲○○自由，而且毆
    打他，叫他給錢？）7月23日凌晨1時多，劉振富打電話叫我
    過去，我認識甲○○，他要問我有關槍的事，……我並沒有
    打甲○○，乙○○、劉振富有打甲○○，黃新淡有幫忙看管
    ，因為是黃新淡載他過去的」（見核退字第904號卷第5頁）
    。
  (五)而據證人王世偉即於92年7月24日至新竹縣關西鎮○○街55
    號劉振富住處查緝之新竹縣警察局警員，於原審94年5月25
    日審理時到庭證述：92年7月24日因為劉振富通緝，到新竹
    縣關西鎮○○街55號查緝。到現場有很多人，看到的有羅吉
    壽、劉寶雲、黃新淡等人，當時看到甲○○全身都是傷，用
    求救的眼神看著我，我就把他拉到旁邊問他，他就說救我。
    是在房子的三樓發現甲○○，當時甲○○身上有明顯的外傷
    ，與甲○○一同在房間內的有羅吉壽、劉寶雲、吳瑞芳。我
    看他有明顯的外傷，我就問他是何原因，他說他被電擊棒電
    擊、棍子毆打，我們就幫他拍照，查扣的電擊棒、棍子是因
    為甲○○的陳述，所以才會在現場查獲。甲○○在現場沒有
    說被拘禁的原因，只說他被拘禁在那裡被圍毆，詳細原因是
    我們帶他回隊裡製作筆錄時說的。我們進去的時候，我們在
    過濾毒品，一一詢問他們在現場做何事，一直到甲○○時，
    他有向我們求救，房子三樓前面是神明廳，中間是客廳，電
    擊棒、棍子是放在客廳的桌上。甲○○在現場有說是被電擊
    棒及棍子毆打，這些東西很明顯放在桌上。現場照片是當時
    照的等語在卷。
  (六)綜上，共犯劉寶雲、羅吉壽之供述，核與被害人甲○○警詢
    時指述之被害情節互核一致，並據證人王世偉證述明確，業
    如上述，而被害人甲○○確實受有(1)頭部外傷併頭皮擦傷及
    左側臉頰瘀腫、(2)肢體多處挫傷瘀腫之傷害，亦有東元綜合
    醫院診斷證明書（乙種）一紙在卷可稽（見偵字第4407號卷
    笫33頁），此外，復有電擊棒、木棍各一支扣案，足徵被害
    人甲○○之指訴與事實相符，堪予採信。
  (七)至劉振富、乙○○辯稱其二人於查獲當時並未在現場，當時
    因劉振富受傷，被告乙○○載其至龍潭敏盛醫院就醫，被告
    乙○○又辯稱現場根本沒有地方可以跑，三樓窗戶距離隔壁
    有四、五公尺遠，我根本不可能從窗戶那邊跑，跑掉的人不
    是我云云。劉寶雲亦稱三樓窗戶那邊不可能跑，會摔死，警
    察看到那邊有腳印，就以為有人從那邊跑走，警、偵訊筆錄
    提到乙○○、劉振富有從窗戶逃跑，是警察寫好直接叫我簽
    名，並沒有這樣說，筆錄也沒有看到云云。惟羅吉壽、劉寶
    雲及被害人甲○○於警詢時及劉寶雲於偵訊時均一致供述劉
    振富、乙○○二人因劉振富於其住處樓下裝設監視器，他們
    二人從三樓螢幕看到警方到達時，就從三樓浴室窗戶爬出去
    等情。又證人王世偉在原審94年5月25日審理時亦證稱：「
    （問：當天你到現場沒有看到劉振富，為何你會對在場的其
    他人進行清查？）當時劉振富從三樓窗戶跑掉，我們隊裡有
    人追，有人在現場控制，隔壁的房子只有二樓。（問：是否
    知道跑掉的是何人？）後來我們問在場的人才知道是劉振富
    、乙○○。」等語。查劉振富及乙○○分持木棍、電擊棒毆
    擊甲○○之頭部、背部、腰部之強暴方式，將被害人甲○○
    強押在劉振富住處，已屬以非法方法，剝奪人之行動自由，
    於剝奪被害人甲○○之行動自由後，復將之拘禁在新竹縣關
    西鎮○○里○○○○街55號劉振富住處三樓，持續長達三天，
    並命其他共犯黃新淡等人看管甲○○，已然是私行拘禁，犯
    行已堪認定，劉振富、乙○○二人於查獲時雖不在現場，不
    影響渠等犯罪之成立，前開辯解尚難據為有利劉振富、乙○
    ○之認定。
  (八)又雖劉寶雲等人辯稱警詢筆錄是因警察要她這樣講的，至於
    劉寶雲於內勤檢察官偵訊時為何供述之情節比警詢筆錄更詳
    細之情，則辯稱是因警察告訴她警詢筆錄已經這樣講，檢察
    官偵訊時也要這樣講云云。惟觀之劉寶雲之偵訊筆錄，其供
    述之情節多有警詢筆錄未有之細節，如果係子虛烏有之事，
    劉寶雲如何能供述如此具體詳盡？且就被害人甲○○於警詢
    時陳述其曾於7月23日晚間試圖逃跑，確為劉振富、乙○○
    等人抓住，抓回來後又被痛毆一頓等情相符合？顯見劉寶雲
    於警詢及檢察官偵訊時之供述應屬真實。
  (九)按被告以外之人於檢察官、司法警察官或司法警察調查中所
    為之陳述，與審判中不符時，其先前之陳述具有較可信之必
    要特別情況，且為證明犯罪事實存否所必要者，得為證據，
    刑事訴訟法第159條之2定有明文。查被害人甲○○於偵查及
    原審審理時翻異其於警詢時之供述，改稱係因與劉振富之賭
    債糾紛，兩人持棍子互毆，因劉振富、乙○○二人打其一人
    ，為報復，才編織劉振富要其賠償槍枝損失三十五萬元，其
    在劉振富三樓家中停留三日，係因與劉振富、乙○○二人互
    毆後身體受傷，怕人家看到身上有傷，怕家人擔心等語。惟
    查，就卷附之被害人甲○○受傷照片觀之，其身上所受之傷
    除了左眼嚴重瘀青、右眼輕微瘀青、頭頂頭皮傷口無法藉由
    衣物遮掩外，其餘身體背部、左側、腳踝所受之傷害，均在
    穿上衣物後，即無法看見，且被害人待在劉振富家中既係因
    怕家人看見會擔心，則更應及早就醫診治以期早日康復，豈
    有遲未就醫之理？再被害人甲○○指稱其係因與劉振富因賭
    債糾紛關係互毆，然被害人甲○○竟就積欠之債務金額前後
    陳述不一，或稱兩萬元、或稱二千元，衡之被害人甲○○即
    係因賭債關係與劉振富互毆，則就積欠之金額當印象深刻不
    已，豈有前後不一之理？是被害人甲○○於警詢中就劉振富
    、乙○○等六人如何非法剝奪行動自由及私行拘禁之情節指
    述歷歷，並與劉寶雲、羅吉壽二人之警詢時及劉寶雲偵訊供
    述之情節及證人王世偉之證述等相關事證均若合符節，已如
    前述，則顯以被害人甲○○先前之警詢指述較可信，被害人
    甲○○事後於偵查中及原審之證詞，應屬迴護劉振富、乙○
    ○等人之詞，委無可採。
  (十)再劉振富、黃新淡經原審分別判處有期徒刑十月及四月，該
    二人均未上訴而確定，有原審案卷可憑，綜上所述，被告犯
    行堪以認定。
二、按行為後法律有變更者，適用行為時之法律，但行為後之法
    律有利於行為人者，適用最有利於行為人之法律，94年2月2
    公布，自95年7月1日起施行之刑法第2條第1項訂有明文。此
    條規定乃與刑法第1條罪刑法定主義契合，而貫徹法律禁止
    溯及既往原則，係規範行為後法律變更所生新舊法律比較適
    用之準據法，是刑法第2條本身雖經修正，但刑法第2條既屬
    適用法律之準據法，本身尚無比較新舊法之問題，應一律適
    用裁判時之現行刑法第2條規定以決定適用之刑罰法律。復
    按刑法施行法於95年6月14日修正公布增訂第1條之1，該條
    第1項規定，有關刑法分則編所定罰金之貨幣單位改為新臺
    幣。同條第2項規定，94年1月7日刑法修正時（同年2月2日
    公布），刑法分則編未修正之條文定有罰金者，自94年1月7
    日刑法修正施行後，就其數額提高為三十倍，但72年6月26
    日至94年1月7日新增或修正之條文，就其所定數額提高為三
    倍。而舊刑法係以銀元為單位，且應依罰金罰鍰提高標準條
    例第1條前段規定提高十倍，故刑法施行法第1條之1公布施
    行後，有關罰金刑部分，僅變更貨幣單位，新舊刑法就罰金
    數額之規定並無不同，有關罰金刑部分，新法即無何較有利
    之情形，自應依舊法之規定。
三、刑法第302條第1項所謂以非法方法，剝奪人之行動自由，係
    對於同條項私行拘禁之補充規定，若於剝奪被害人之行動自
    由後將被害人拘禁於一定之處所，持續較久之時間，即屬私
    行拘禁；又按刑法第302條第1項之剝奪行動自由罪，係以私
    行拘禁或以其他非法方法，剝奪人之行動自由為要件，其目
    的在保護「任意離去特定處所（空間）之行動自由」不受他
    人無故之侵害。劉振富、乙○○、黃新淡、劉寶雲、羅吉壽
    、吳瑞芳六人，將被害人甲○○拘禁於劉振富上揭住處三樓
    ，禁止其任意自由離去，並輪流看管以防止其脫逃，足認已
    致被害人甲○○行動自由喪失。又剝奪他人行動自由所實施
    之非法方法，縱合於刑法第305條恐嚇危害安全之情形，仍
    應視為剝奪他人行動自由之部分行為，不應再論以該恐嚇危
    害安全罪；且刑法第302條之妨害自由罪，係妨害他人自由
    之概括規定，如以使人行無義務之事，或妨害人行使權利為
    目的，而其強暴、脅迫復已達於剝奪人行動自由之程度，亦
    只成立本罪，不應再依同法第304條強制罪論處。而共同正
    犯之意思聯絡，原不以數人間直接發生者為限，即有間接之
    聯絡者，亦無礙於其為共同正犯之成立。共同正犯之意思聯
    絡，不限於事前有所協議，其於行為當時，基於相互之認識
    ，以共同犯罪之意思參與者，亦無礙於共同正犯之成立。再
    者，共同正犯之成立，祇須具有犯意之聯絡，行為之分擔，
    既不問犯罪動機起於何人，亦不必每一階段犯行，均經參與
    。
四、核被告乙○○所為，係犯修正前刑法第302條第1項前段之私
    行拘禁罪。被告乙○○與劉振富先就以非法方法剝奪他人行
    動自由罪，進而與黃新淡、劉寶雲、羅吉壽、吳瑞芳等人就
    私行拘禁，具有犯意聯絡及行為分擔，均為共同正犯，公訴
    人認被告劉寶雲、羅吉壽、黃新淡、吳瑞芳四人所為僅止於
    幫助非法剝奪行動自由，尚有未洽，併此指明。
五、乙○○有竊盜、脫逃、贓物、妨害自由、偽造文書、違反麻
    醉藥品管理條例、槍砲彈藥刀械管制條例、藥事法等前科，
    其所犯違反麻醉藥品管理條例、槍砲彈藥刀械管制條例、藥
    事法判決有罪確定之案件，由臺灣新竹地方法院87年度聲字
    第37號裁定應執行有期徒刑二年七月確定，於87年4月29日
    縮短刑期假釋出監付保護管束，復因於88年間違反毒品危害
    防制條例二案件，分別經臺灣新竹地方法院以88 年度易字
    第820號、89年度訴字第151號判處有期徒刑六月、八月確定
    ，上開二件違反毒品危害防制條例案件，經臺灣新竹地方法
    院90年度聲字第145號裁定應執行有期徒刑一年確定，又前
    揭假釋經撤銷執行殘刑而與上開違反毒品危害防制條例定執
    行刑所定應執行刑接續執行，於91年4月18日縮刑期滿執行
    完畢，此有被告前科紀錄表在卷可稽，被告乙○○於受有期
    徒刑執行完畢後五年內再故意犯本件有期徒刑以上之罪，不
    論依修正前之刑法第47條，或修正後之刑法第47條第1項之
    規定，均構成累犯，對被告而言並無有利或不利之情形，自
    不生新舊法比較之問題，應逕依修正前之刑法第47條，論以
    累犯，並加重其刑。
六、原審對被告論罪科刑，固非無見，惟(一)扣案之拐杖係被告劉
    振富之母所有，電擊棒則係共犯羅吉壽所有（見原審卷第98
    頁劉寶雲及羅吉壽之供詞），原審未予查明；(二)該拐杖既非
    被告或共犯所有，亦非違禁物，原審予以宣告沒收，即有未
    當；(三)被告如何係累犯，原審未於理由中敘明；(四)被告被訴
    強盜罪部分，原審認被告不成立強盜罪，固無不當（詳如後
    述），但被害人甲○○已喪失行動自由，即已達無法抗拒之
    程度，乃原判決竟認甲○○斯時尚非不能抗拒，均有未洽，
    被告提起上訴，空言指摘原判決不當，固無可採，惟原判決
    關於被告部分既有可議，應由本院撤銷改判，審酌被告乙○
    ○犯罪所生危害重大，造成被害人身心受創甚鉅，且被告犯
    後僅坦承傷害犯行，對渠等所為前開妨害自由犯行均矢口否
    認，顯見犯後態度不佳，再參以被告犯罪動機、目的、手段
    、情節及渠等行為分擔之程度等一切情狀，判處被告有期徒
    刑八月，扣案之電擊棒一支，係供本件妨害自由犯行所用之
    物，且係共犯羅吉壽所有交予劉振富使用之物，業據羅吉壽
    供明在卷，依刑法第38條第1項第2款規定，予以宣告沒收，
    至於拐杖一支既非被告或共犯所有，自不能宣告沒收，併此
    敘明。
、不另為無罪諭知部分：
一、公訴意旨另以：劉振富懷疑其於90年10月間棄置於國道三號
    公路某路段之貝瑞塔手槍一枝及子彈九顆，遭甲○○拾取後
    藏匿，劉振富、乙○○等人遂基於意圖為自己不法所有之犯
    意聯絡，謀議由黃新淡於92年7月22日晚間十時許，向甲○
    ○諉稱劉振富要幫忙處理貸款糾紛為由，偕甲○○同至劉振
    富位於新竹縣關西鎮○○里○○鄰○○街55號住處後，劉振富
    、乙○○即以藍色布條將甲○○雙手、雙腳綑綁，並分持木
    棍、槍托毆打甲○○，更以電擊棒電擊甲○○，致甲○○不
    能抗拒而受有頭部外傷併頭皮擦傷、左側臉頰瘀腫、肢體多
    處挫傷瘀腫之傷害，乙○○、劉振富對甲○○施以強暴後，
    並要求交付三十五萬元之槍枝損失，否則將其活埋等語脅迫
    之，然因甲○○無力交付財物而不遂，因認乙○○另涉犯刑
    法第328條第3項、第1項之強盜未遂罪嫌云云。
二、按犯罪事實應依證據認定之，無證據不得認定犯罪事實；不
    能證明被告犯罪者，應諭知無罪之判決，刑事訴訟法第154
    條第2項、第301條第1項分別定有明文。復按刑法上之強盜
    罪，以有為自己或第三人不法所有之意圖為構成要件之一，
    若奪取財物係基於他種目的，而非出於不法所有之意思者，
    縱其行為違法，要不成立強盜罪（參看最高法院21年上字第
    18號判例）。
三、公訴人認劉振富及乙○○二人涉有強盜未遂犯行，無非係以
    甲○○於警詢之指訴為論據，惟劉振富、乙○○自始至終均
    否認有強盜未遂之犯行。查劉振富及乙○○要甲○○交出三
    十五萬元時，係因劉振富懷疑甲○○取走槍枝，要甲○○賠
    償，此業據乙○○、劉振富及甲○○供明，劉振富、乙○○
    要求甲○○交付三十五萬元，要非無因，非係基於不法所有
    之意圖，縱然乙○○、劉振富二人對甲○○施以暴力，惟乙
    ○○、應負妨害自由之罪責，已如上述，自難再科被告乙○
    ○以強盜之刑責，因公訴人認此部分與上開妨害自由罪間，
    有牽連犯之裁判上一罪關係（新修正之刑法第55條雖廢除牽
    連犯之規定，但被告行為在95年7月1日新刑法施行之前，修
    正之刑法並非有利於被告，依刑法第2條第1項規定，修正前
    刑法第55條有關牽連犯之規定仍有適用），爰不另為無罪之
    諭知，附此敘明。
肆、被告經合法傳喚，無正當理由不到庭，爰不待其陳述，逕行
    判決，併此敘明。
據上論斷，應依刑事訴訟法第369條第1項前段、第364條、第299
條第1項前段、第371條，刑法第2條第1項前段、修正前刑法第28
條、第302條第1項、第47條、第38條第1項第2款，罰金罰鍰提高
標準條例第1條前段，判決如主文。
本案經檢察官劉斐玲到庭執行職務。
中    華    民    國    95    年    10    月    17    日
                  刑事第十一庭審判長法  官  張連財
                                    法  官  楊照男
                                    法  官  林明俊
以上正本證明與原本無異。
如不服本判決，應於收受送達後10日內向本院提出上訴書狀，其
未敘述上訴之理由者並得於提起上訴後10日內向本院補提理由書
（均須按他造當事人之人數附繕本）。
                                    書記官  蕭進忠
中    華    民    國    95    年    10    月    23    日
附錄本案論罪科刑法條：
刑法第302條第1項
私行拘禁或以其他非法方法，剝奪人之行動自由者，處五年以下
有期徒刑、拘役或三百元以下罰金。


司法院資訊處製作；財團法人民間司法改革基金會備份。
